---
title: '1: ARMA processer'
author: "Kasper Rosenkrands"
subtitle: Tidsrækkeanalyse
output:
  beamer_presentation:
    includes:
      in_header: misc/style.tex
---

```{r setup, include=FALSE}
knitr::opts_chunk$set(cache=TRUE,
                      message=FALSE, warning=FALSE,
                      fig.path='figs/',
                      cache.path = '_cache/')
library(ggplot2)
library(dplyr)
library(forecast)
```

# Stationaritet
Der skelnes mellem to typer stationaritet

- \emph{streng stationaritet}
- \emph{svag stationaritet}

\emph{Streng stationaritet} er ensbetydende med at den \emph{simultane fordelingsfunktion}
$$P(X_{t_1 + s} \leq x_1, X_{t_2 + s} \leq x_2, \ldots, X_{t_k + s} \leq x_k)$$
er uændret for $s \in \mathbb{Z}$.

\begin{center}
  \textbf{I praksis en for stærk antagelse.}
\end{center}

# Svag stationaritet
Svag stationaritet eller 2. ordens stationaritet er ensbetydende med at
$$\mu_t = \mu, \quad \gamma(s,t) = \gamma(s + u, t + u) \quad \forall s,t,u \in \mathbb{Z}.$$
Med andre ord er

- middelværdien konstant gennem tiden
- autokovariansen afhænger kun af $|t - s|$
$$\gamma(t + h,0) = \gamma(h, 0) \big[:= \gamma(h)\big]$$
For en Gaussisk process gælder
$$\text{streng stationartiet} \Leftrightarrow \text{svag stationaritet},$$
da en Gaussisk proces er entydigt bestemt ved dens 1. og 2. moment.

# ACF
Autokorrelationsfunktionen (ACF) for en tidsrække, $\left\{X_t\right\}_{t\in\mathbb{Z}}$, er defineret som
\begin{align*}
  \rho(s,t) = \frac{\gamma(s,t)}{\sqrt{\gamma(s,s)\gamma(t,t)}},
\end{align*}
for alle $s,t\in \mathbb{Z}$.

# PACF
Den **partielle autokorrelations funktion (PACF)** for en stationær tidsrække, $x_t$, givet ved $\phi_{hh}$, for $h = 1, 2, \ldots$, is
\begin{align*}
  \phi_{11} = \corr(x_{t+1}, x_t) = \rho(1),
\end{align*}
and
\begin{align*}
  \phi_{hh} = \corr(x_{t + h} - \hat{x}_{t + h}, x_t - \hat{x}_t), \quad \text{for } h \geq 2.  
\end{align*}

# AR proces
En autoregressiv proces er bestemt udfra dens foregående værdier:

\begin{definition}[Autoregressiv Model]
  En AR(p) er på formen
  $$x_t = \phi_1 x_{t - 1} + \phi_2 x_{t - 2} + \cdots + \phi_p x_{t - p} + w_t,$$
  hvor $x_t$ er stationær, $w_t \sim wn(0, \sigma^2)$, $\phi_1, \phi_2, \ldots, \phi_p$ er konstanter og $\phi_p \neq 0$.
  På operatorform kan en AR(p) skrives som
  \begin{align*}
      \phi(B)X_t = w_t,
  \end{align*}
  hvor $\phi(B) = 1 - \phi_1 B - \phi_2 B^2 - \cdots - \phi_p B^p$
\end{definition}

# Eksempel AR proces
```{r ar_plot, echo=F, fig.height=4, fig.width=6}
set.seed('124')
ar_sim <- arima.sim(n = 50, list(ar = c(0.6, 0.7, -0.6)))
plot_data <- data.frame(value = ar_sim, time = seq(1, length(ar_sim)))
ar_plot <- plot_data %>% ggplot(aes(time, value)) +
  geom_line() +
  ggtitle('Simulated AR(3) process') +
  theme_light()
ar_plot
```

# Eksempel AR ACF

```{r ar_acf_plot, echo=F, fig.height=4, fig.width=6}
ar_acf_plot <- plot_data %>% 
  select(value) %>%
  ggAcf() +
  ggtitle('Simulated AR(3) process') +
  theme_light()
ar_acf_plot
```

# Eksempel AR PACF

```{r ar_pacf_plot, echo=F, fig.height=4, fig.width=6}
ar_pacf_plot <- plot_data %>% 
  select(value) %>%
  ggPacf() +
  ggtitle('Simulated AR(3) process') +
  theme_light()
ar_pacf_plot
```

# MA proces
En moving average proces er som navnet antyder et glidende gennemsnit:

\begin{definition}[Moving Average Model]
  En MA(q) er på formen
  $$x_t = w_t + \theta_1 w_{t - 1} + \theta_2 w_{t - 2} + \cdots + \theta_q w_{t - q},$$
  hvor $w_t \sim wn(0,\sigma^2_w)$ og $\theta$ er et filter.
  På operatorform kan en MA(q) skrives som
  \begin{align*}
      X_t = \theta(B)w_t,
  \end{align*}
  hvor $\theta(B)=1 + \theta_1B + \cdots + \theta_qB^q.$
\end{definition}

# Eksempel MA proces
```{r ma_plot, echo=F, fig.height=4, fig.width=6}
set.seed('124')
ma_sim <- arima.sim(n = 50, list(ma = c(0.5, 0.3, -0.6)))
plot_data_ma <- data.frame(value = ma_sim, time = seq(1, length(ma_sim)))
ma_plot <- plot_data_ma %>% ggplot(aes(time, value)) +
  geom_line() +
  ggtitle('Simulated MA(3) process') +
  theme_light()
ma_plot
```

# Eksempel MA ACF

```{r ma_acf_plot, echo=F, fig.height=4, fig.width=6}
ma_acf_plot <- plot_data_ma %>% 
  select(value) %>%
  ggAcf() +
  ggtitle('Simulated MA(3) process') +
  theme_light()
ma_acf_plot
```

# Eksempel MA PACF

```{r ma_pacf_plot, echo=F, fig.height=4, fig.width=6}
ma_pacf_plot <- plot_data_ma %>% 
  select(value) %>%
  ggPacf() +
  ggtitle('Simulated MA(3) process') +
  theme_light()
ma_pacf_plot
```

# ARMA Model
En ARMA model er en mere generel model end de to forrige som tager højde for både AR og MA komponenter:
\begin{definition}[ARMA Model]
  ARMA$(p,q)$, er en stationær tidsrække $X$, som opfylder at
  \begingroup
  \small
  $$
    X_t =  \phi_1 X_{t-1} + \phi_2 X_{t-2} + \cdots + \phi_p X_{t-p} +  w_t + \theta_1 w_{t-1} + \theta_2 w_{t-2} + \cdots + \theta_qw_{t-q}.
  $$
  \endgroup
  En ARMA(p,q) skrives på operator form som
  \begin{align*}
      \phi(B)X_t=\theta(B)w_t.
  \end{align*}
\end{definition}

# Eksempel ARMA proces
```{r arma_plot, echo=F, fig.height=4, fig.width=6}
set.seed('124')
arma_sim <- arima.sim(n = 50, list(ar = c(-0.4, 0.5, 0.3), ma = c(0.4, -0.3, 0.5)))
plot_data_arma <- data.frame(value = arma_sim, time = seq(1, length(arma_sim)))
arma_plot <- plot_data_arma %>% ggplot(aes(time, value)) +
  geom_line() +
  ggtitle('Simulated ARMA(3,3) process') +
  theme_light()
arma_plot
```

# Eksempel ARMA ACF

```{r arma_acf_plot, echo=F, fig.height=4, fig.width=6}
arma_acf_plot <- plot_data_arma %>% 
  select(value) %>%
  ggAcf() +
  ggtitle('Simulated ARMA(3,3) process') +
  theme_light()
arma_acf_plot
```

# Eksempel ARMA PACF

```{r arma_pacf_plot, echo=F, fig.height=4, fig.width=6}
arma_pacf_plot <- plot_data_arma %>% 
  select(value) %>%
  ggPacf() +
  ggtitle('Simulated ARMA(3,3) process') +
  theme_light()
arma_pacf_plot
```

# Egenskaber for ACF og PACF generelt
|Model      |ACF                  |PACF                 |
|-----------|---------------------|---------------------|
|AR($p$)    |Aftager Eksponentielt|Nul for $h > p$      |
|MA($q$)    |Nul for $h > p$      |Aftager Eksponentielt|
|ARMA($p,q$)|Aftager Eksponentielt|Aftager Eksponentielt|

# Kausalitet
En ARMA(p,q) model siges at være **kausal** hvis $\phi^{-1}(B)$-polynomiet eksisterer, og man kan så skrive processen som
\begin{align*}
  \phi^{-1}(B)\phi(B) X_t &= \phi^{-1}(B)\theta(B)w_t \\
  X_t &= \psi(B)w_t.
\end{align*}
Som vi kan se i ligningen ovenfor gælder det for en kausal ARMA(p,q) proces, at den kan opskrives som en sum af hvidstøjsleddene.

# Kausalitets betingelse
Betingelsen for at en ARMA(p,q) proces er kausal er at alle rødder for polynomiet $\phi(B)$ ligger udenfor enhedscirklen.

# Kausalitet eksempel med AR(1)
For en AR(1)-model kan det vises ved:
\begin{align*}
  x_t &= \phi x_{t-1} + w_t \\
      &= \phi\left(\phi x_{t-2} + w_{t-1}\right) + w_t \\
      &= \phi^2x_{t-2} + \phi w_{t-1} + w_t \\
      &\;\;\vdots \\
      &= \sum^\infty_{j=0}\phi^jw_{t-j},
\end{align*}
Vi observerer at summen vil konvergere hvis og kun hvis $|\phi| < 1$.

# Kausalitet eksempel med AR(1)
Der gælder følgende om udsagnet at $|\phi| < 1$:
\begin{align*}
    |\phi| < 1 \Longleftrightarrow \phi(z) = 0 \text{ for } |z|>1.
\end{align*}
I tilfældet hvor $|\phi| > 1$ kan man omskrive processen
\begin{align*}
  x_t &= \phi x_t + w_t \\
  x_{t - 1} &= \frac{1}{\phi} x_t + w_t,
\end{align*}
dernæst kan det verificeres at, den entydige stationære løsning er givet ved
\begin{align*}
  x_t = - \sum_{j = 1}^\infty \phi^{-j}w_{t + j}.
\end{align*}
I ovenstående ligning kan det dog ses at den nuværende værdi $x_t$ kommer til at afhænge af fremtidige værdier.

# Invertibilitet
En ARMA model siges at være **invertibel** hvis $\theta^{-1}(B)$-polynomiet eksisterer, og man kan så skrive processen som
\begin{align*}
  \theta^{-1}(B)\phi(B)x_t &= \theta^{-1}(B)\theta(B) w_t \\
  \pi(B) x_t &= w_t.
\end{align*}

# Invertibilitet eksempel med MA(1)
Betragt den følgende MA(1)-model
\begin{align*}
  x_t &= w_t + \theta w_{t-1} \\
  &= (1+\theta B) w_t,
\end{align*}
hvor vi har $|\theta| < 1$, da kan vi gøre følgende\footnote{Geometrisk række: $\sum_{k=0}^\infty a \cdot r^k = \frac{a}{1-r}$}
\begin{align*}
        x_t &= (1+\theta B) w_t\\
        \frac{1}{1+\theta B}x_t &= w_t \\
        \frac{1}{1- (-\theta) B}x_t &= w_t \\
        \sum_{j=1}^\infty (-\theta)^j x_{t - j} &= w_t,
\end{align*}
og dermed represæntere vores proces som en AR($\infty$).