---
title: '1: ARMA processer'
author: "Kasper Rosenkrands"
subtitle: Tidsrækkeanalyse
output:
  beamer_presentation:
    includes:
      in_header: misc/style.tex
---

```{r setup, include=FALSE}
knitr::opts_chunk$set(cache=TRUE,
                      message=FALSE, warning=FALSE,
                      fig.path='figs/',
                      cache.path = '_cache/')
```

# AR proces
En autoregressiv proces er bestemt udfra dens foregående værdier:

\begin{definition}[Autoregressiv Model]
  En AR(p) er på formen
  $$x_t = \phi_1 x_{t - 1} + \phi_2 x_{t - 2} + \cdots + \phi_p x_{t - p} + w_t,$$
  hvor $x_t$ er stationær, $w_t \sim wn(0, \sigma^2)$, $\phi_1, \phi_2, \ldots, \phi_p$ er konstanter og $\phi_p \neq 0$.
\end{definition}

<!---
# Eksempel på AR proces
Betragt AR(1) modellen givet ved
$$x_t = 0.5 x_{t-1} + w_t$$.

```{r, size=2}
set.seed(123)
phi <- 0.5; n <- 50
w <- rnorm(n);x <- rep(NA,n)

x[1] <- w[1]
for (i in 1:(n-1)) {x[i+1] <- phi*x[i] + w[i+1]}
```

# Eksempel på AR proces

```{r AR-plot, echo=F, fig.height=4, fig.width=6}
plot.ts(x)
```
$$x_t = 0.5 x_{t-1} + w_t$$
--->

# MA proces
En moving average proces er som navnet antyder et glidende gennemsnit:

\begin{definition}[Moving Average Model]
  En MA(q) er på formen
  $$x_t = w_t + \theta_1 w_{t - 1} + \theta_2 w_{t - 2} + \cdots + \theta_q w_{t - q},$$
  hvor $w_t \sim wn(0,\sigma^2_w)$ og $\theta$ er et filter.
\end{definition}

# ARMA Model
En ARMA model er en mere generel model end de to forrige som tager højde for både AR og MA komponenter:
\begin{definition}
  ARMA$(p,q)$, er en stationær tidsrække $X$, som opfylder at
  \begingroup
  \small
  $$
    X_t =  \phi_1 X_{t-1} + \phi_2 X_{t-2} + \cdots + \phi_p X_{t-p} +  w_t + \theta_1 w_{t-1} + \theta_2 w_{t-2} + \cdots + \theta_qw_{t-q},
  $$
  \endgroup
\end{definition}
