---
title: "4: Spektralanalyse"
subtitle: "Tidsrækkeanalyse"
author: Kasper Rosenkrands
output: 
  beamer_presentation:
    includes:
      in_header: misc/style.tex
---

```{r setup, include=FALSE}
knitr::opts_chunk$set(cache=TRUE,
                      message=FALSE, warning=FALSE,
                      fig.path='figs/',
                      cache.path = '_cache/')
library(ggplot2)
library(dplyr)
library(forecast)
```

# Tidsdomænet og frekvensdomænet
Når vi prøver at analysere en tidsrække i **tidsdomænet**, betyder at vi prøver at forklare den nuværende værdi som funktion af værdier tilbage i tiden på en eller anden vis.

**Frekvensdomænet** adskiller sig fra denne tilfgang og prøver i stedet at beskrive en (oscillerende) tidsrække ved hjælp af sinus (og/eller cosinus) funktionen.

# Periodisk proces
Vi kalder en proces for periodisk hvis den opfylder
\begin{align*}
  x_t = A \cos(2\pi\omega t + \phi) \quad \text{for } t = 0, \pm 1, \pm 2, \ldots,
\end{align*}
hvor $\omega$ angiver frekvensen (svingninger per tid), $A$ er bestemmer ``højden'' eller amplituden and $\phi$, der kaldes fasen, bestemmer forskydningen af kurven.

Det stokatiske element fremkommer idet vi tillader $A$ og $\phi$ at være stokastiske.

# Omskriving med trigonometrisk identitet
Ved at bruge den trigonometriske identitet
\begin{align*}
  \cos(\alpha \pm \beta) = \cos(\alpha)\cos(\beta) \mp \sin(\alpha)\sin(\beta),
\end{align*}
kan vi lave følgende omskrivning
\begin{align*}
  x_t &= A \cos(2\pi\omega t + \phi) \\
  &= U_1\cos(2\pi\omega t) + U_2\sin(2\pi\omega t),
\end{align*}
hvor $U_1 = A \cos(\phi)$ og $U_2 = -A\sin(\phi)$.

Under visse antagelser er $U_1$ og $U_2$ uafhængige standard normalt fordelte, hvilket vi vil antage i det følgende.

# Autokovarians funktion
For at udlede autokovarians funktionen for en periodisk proces, starter vi med at introducere
$$c_t = \cos(2\pi \omega t) \quad \text{og} \quad s_t = \sin(2\pi \omega t),$$
ved brug at denne notation har vi autokovariansen givet ved\footnote{ved at bruge den førnævnte trigonometriske identitet}
\begin{align*}
  \gamma(h) &= \cov(x_{t + h}, x_t)\\
  &= \cov(U_1c_{t + h} + u_2s_{t + h}, U_1c_{t} + u_2s_{t}) \\
  &= 
  \cov(U_1c_{t + h},U_1c_{t}) +
  \cov(U_1c_{t + h},U_2s_{t}) \\
  &\quad+
  \cov(U_2s_{t + h},U_1c_{t}) +
  \cov(U_2s_{t + h},U_2s_{t}) \\
  &= \sigma^2c_{t+h}c_t + \sigma^2s_{t+h}s_t \\
  &= \sigma^2\cos(2\pi\omega(t+h) - 2\pi\omega t) \\
  &= \sigma^2\cos(2\pi\omega h).
\end{align*}

# Den spektrale fordelingsfunktion
Betragter vi en periodisk proces med fast frekvens, givet ved $\omega_0$, så kan autokovariansfunktionen udtrykkes som 
\begin{align*}
  \gamma(h) = \int_{-\frac{1}{2}}^{\frac{1}{2}}e^{2\pi i \omega h} dF(\omega),
\end{align*}
hvor den kumulative fordelingsfunktion (spektrale fordelingsfunktion) er givet ved
\begin{align*}
  F(\omega) = 
  \begin{cases}
    0 & \text{hvis }\omega < -\omega_0 \\
    \frac{\sigma^2}{2} & \text{hvis }-\omega_0 \leq \omega < \omega_0 \\
    \sigma^2 & \text{ellers}
  \end{cases}
\end{align*}

# Visualisering af den kumulative fordelingsfunktion
\begin{figure}
  \begin{tikzpicture}
    \draw [->] (-5,0) -- (5,0) node[anchor=north] {$\omega$};
    \draw [->] (0,-2) -- (0,4.5) node[align=center,above] {$F(\omega)$};
    \draw [thick, blue] (-5,0) -- (-2,0) node[align=center,below] {$-\omega_0$};
    \draw [thick, blue] (-2,2) node[anchor=east] {$\frac{\sigma^2}{2}$} -- (2,2);
    \draw [thick, blue] (2,4) node[anchor=east] {$\sigma^2$} -- (5,4);
    \draw [blue] (2,0) node {{\footnotesize l}};
    \draw [blue] (-2,0) node {{\footnotesize l}};
    \draw [blue] (2,0) node[align=center,below] {$\omega_0$};
  \end{tikzpicture}
  \caption{Kumulativ fordelingsfunktion.}
\end{figure}

# Spektraltætheden
Hvis en tidsrække $\{ x_t \}_{t \in \mathbb{Z}}$ opfylder betingelsen, $\sum_{h = - \infty}^{\infty} |\gamma(h)| < \infty$ (autokovariansfunktionen er absolut summabel), så definerer vi spektraltætheden for tidsrækken ved
\begin{align*}
  f(\omega) = \sum_{h = -\infty}^{\infty} \gamma(h) e^{-2 \pi i \omega h} \quad \text{for } - \infty < \omega < \infty.
\end{align*}

# AR, MA og hvid støj
Hvis $\phi>0$ (positiv autokorrelation) er tætheden domineret af lave frekvenser og er glat i tidsdomænet

Hvis $\phi<0$ (negativ autokorrelation) er tætheden domineret af høje frekvenser og er grov i tidsdomænet

Hvis $\theta>0$ (positiv autokorrelation) er tætheden domineret af lave frekvenser og er glat i tidsdomænet

Hvis $\theta<0$ (negativ autokorrelation) er tætheden domineret af høje frekvenser og er grov i tidsdomænet

Betragtes spektraltætheden for en hvidstøjsproces ses det at 
\begin{align*}
  f(\omega) = \sum_{h=-\infty}^\infty\gamma(h)e^{-2\pi i\omega h}
  = \gamma(0)e^0 = \sigma_w^2
\end{align*}

# Spektraltæthed eksempler
```{r spectral_plot, echo=F, fig.height=4, fig.width=6}
ar_coefs <- c(-.8, -.5, .5, .8, .9)
spec <- TSA::ARMAspec(model = list(ar = -.9), plot = FALSE)
spec <- data.frame(spectrum = spec$spec, frequency = spec$freq, phi = as.character(-.9))
for (coef in ar_coefs) {
  temp <- TSA::ARMAspec(model = list(ar = coef), plot = FALSE)
  temp <- data.frame(spectrum = temp$spec, frequency = temp$freq, phi = as.character(coef))
  spec <- rbind(spec, temp)
}
ar_plot <- spec %>%
  ggplot(aes(frequency, spectrum, color = phi)) +
  geom_line() +
  theme_light() +
  ggtitle('Spectral density for AR(1)')

ma_coefs <- c(-.9, -.5, .5, .9)
spec <- TSA::ARMAspec(model = list(ma = -.9), plot = FALSE)
spec <- data.frame(spectrum = spec$spec, frequency = spec$freq, theta = as.character(-.9))
for (coef in ma_coefs) {
  temp <- TSA::ARMAspec(model = list(ma = coef), plot = FALSE)
  temp <- data.frame(spectrum = temp$spec, frequency = temp$freq, theta = as.character(coef))
  spec <- rbind(spec, temp)
}
ma_plot <- spec %>%
  ggplot(aes(frequency, spectrum, color = theta)) +
  geom_line() +
  theme_light() +
  ggtitle('Spectral density for MA(1)')

cowplot::plot_grid(ar_plot, ma_plot, ncol = 1)
```

# Spektraltæthed eksempler
```{r ar_ma_sim_plot, echo=F, fig.height=4, fig.width=6}
set.seed('666')
n=100
ar_sim <- arima.sim(n = n, list(ar = 0.9))
plot_data <- data.frame(value = as.numeric(ar_sim), time = seq(1, length(ar_sim)), phi = as.character(0.9))
ar_sim <- arima.sim(n = n, list(ar = -0.9))
temp <- data.frame(value = as.numeric(ar_sim), time = seq(1, length(ar_sim)), phi = as.character(-0.9))
plot_data <- rbind(plot_data, temp)
ar_plot <- plot_data %>% ggplot(aes(time, value , color = phi)) +
  geom_line() +
  ggtitle('Simulated AR(1) processes') +
  facet_wrap(~phi)+
  theme_light() +
  theme(
    strip.background = element_blank(),
    strip.text.x = element_blank()
  )
ar_sim <- arima.sim(n = n, list(ma = 0.9))
plot_data <- data.frame(value = as.numeric(ar_sim), time = seq(1, length(ar_sim)), theta = as.character(0.9))
ar_sim <- arima.sim(n = n, list(ma = -0.9))
temp <- data.frame(value = as.numeric(ar_sim), time = seq(1, length(ar_sim)), theta = as.character(-0.9))
plot_data <- rbind(plot_data, temp)
ma_plot <- plot_data %>% ggplot(aes(time, value, color = theta)) +
  geom_line() +
  facet_wrap(~theta) +
  ggtitle('Simulated MA(1) processes') +
  theme_light() +
  theme(
    strip.background = element_blank(),
    strip.text.x = element_blank()
  )
cowplot::plot_grid(ar_plot,ma_plot,ncol=1)
```
