---
title: "5: Unit-root modeller og test herfor"
subtitle: "Tidsrækkeanalyse"
author: Kasper Rosenkrands
output: 
  beamer_presentation:
    includes:
      in_header: misc/style.tex
---

```{r setup, include=FALSE}
knitr::opts_chunk$set(cache=TRUE,
                      message=FALSE, warning=FALSE,
                      fig.path='figs/',
                      cache.path = '_cache/')
library(ggplot2)
library(dplyr)
library(forecast)
```

# Test for enhedsrod

Betragt en ARMA$(p,q)$ model der opfylder
\begin{align*}
  \phi(B)x_t = \theta(B)w_t.
\end{align*}
Hvis man ønsker at afgøre om den ARMA$(p,q)$ proces er stationær, skal man kigge på AR polynomiet der er givet ved
\begin{align*}
  \phi(z) = 1 - \phi_1z - \phi_2z - \cdots - \phi_pz^p.
\end{align*}
Hvis alle dette polynomiums rødder liger udenfor enhedscirklen siger vi at tidsrækken $\{x_t\}_{t \in \mathbb{Z}}$ er stationær.

Hvis der derimod er en eller flere **enhedsrødder** er tidsrækken ikke stationær.

Det vil derfor være gavnligt at have en værktøj der kan teste for disse såkaldte enhedsrødder.

Derfor introduceres nu **unit-root** test.

# Dickey-Fuller test
Jeg vil introducere både en DF-0 en DF-$\mu$ samt en DF-$\tau$ test. Lad os starte med DF-0.

Her antages det at $x_t$ er en AR(1) proces
\begin{align*}
  x_t = \phi x_{t - 1} + w_t.
\end{align*}
Hvis vi trækker $x_{t - 1}$ fra på begge sider fåes
\begin{align*}
  \nabla x_t &= (\phi - 1)x_{t - 1} + w_t \\
  &= \delta x_{t - 1} + w_t,
\end{align*}
hvor $\delta = (\phi - 1)$.

# Hypoteserne i DF-0
Hypoteserne i DF-O er de følgende
\begin{align*}
  \mathcal{H}_0&:  \delta  = 0,\\
  \mathcal{H}_1&: |\delta| < 1.
\end{align*}
\textbf{Nulhypotesen} svarer til at $\phi = 1$ (\textbf{random walk}). Dette svarer til at der haves en enhedsrod, idet
\begin{align*}
  \phi(z) = (1-\phi z) = (1-1\cdot z) = 0 \Longleftrightarrow z=1,
\end{align*}
og dermed vil processen ikke være stationær.

\textbf{Den alternative hypotese} svarer til at $|\phi|<1$, som svarer til at processen ikke har en enhedsrod, og dermed er stationær.

# Hypotesetest i DF-0
For at teste hypoteserne, anvendes en $t$-test. \textbf{Teststatistikken} er givet ved
\begin{align*}
  t_{DF} = \frac{\hat{\delta}}{\text{se}\left(\hat{\delta}\right)}, \end{align*}
hvor $\hat{\delta}$ opnås ved OLS. (Regression af $\nabla x_t$ på $x_{t-1}$).

Under nulhypotesen vil teststatistikken dog ikke følge en $t$-fordeling.

Der findes ikke en lukket form for denne fordeling så det er nødvendigt at slå kritiske værdier op i en tabel.

# DF-0 eksempel
Som et eksempel på anvendelsen af DF-0 testen har jeg simuleret to tidsrækker.

Den første er en **AR(1)** proces med $\phi = 0.9$ og den anden er en **random walk**.

# Plot af de simulerede tidsrækker
```{r unit_plot, echo=F, fig.height=4, fig.width=6}
set.seed('545')
ts_ar <- arima.sim(model = list(ar = 0.9), n = 50)
ts_rw <- cumsum(rnorm(50))

plot_data <- data.frame(
  value = c(as.numeric(ts_ar), ts_rw), 
  time = rep(seq(1,50), 2), 
  timeseries = c(rep('AR',50),rep('RW',50))
)

plot_data %>%
  ggplot(aes(time,value,color = timeseries)) +
  geom_line() +
  #facet_wrap(~timeseries) +
  ggtitle('Simulated AR(1) and random walk') +
  theme_light()
```

# DF-0 test på AR(1) processen
\tiny
```{r, echo = F}
library(urca)
DFO_ar <- ur.df(ts_ar)
summary(DFO_ar)
```
\normalsize

# DF-0 test på random walk processen
\tiny
```{r, echo = F}
DFO_rw <- ur.df(ts_rw)
summary(DFO_rw)
```
\normalsize

# DF-$\mu$ og DF-$\tau$
Vi kan udvide DF-0 testen til en DF-$\mu$ test ved at inkludere et drift led, i det tilfælde bliver nulhypotesen til: **random walk med drift**
$$x_t = \mu + \phi x_{t-1} + w_t.$$

Ydermere kan vi udvide til DF-$\tau$ testen ved at inkludere en lineær trend, foruden drift leddet, i det tilfælde bliver nulhypotesen så: **random walk med drift plus en lineær trend**
$$x_t = \mu + \tau t + \phi x_{t-1} + w_t.$$

# ADF test
Ofte er antagelsen om AR(1) for restriktiv, derfor findes der en udvidelse til DF-testen som kaldes **ADF**-test (augmented Dickey-Fuller).

Det antages at $x_t$ er en AR$(p)$ model
\begin{align*}
 x_t & = \phi_1 x_{t-1} + \phi_2 x_{t-2} + \cdots + \phi_p x_{t-p} + w_t.
\end{align*}
Her kan man igen omskrive ved at trække $x_{t-1}$ fra på begge sider,
\begin{align*}
  \nabla x_t = \delta x_{t-1} - \sum_{j=1}^{p-1} \tilde{\delta}_j \nabla x_{t-j} + w_t,
\end{align*}
hvor
\begin{align*}
  \delta &= \phi_1 + \cdots + \phi_p - 1\\
  \tilde{\delta}_j &= \phi_{j+1} + \cdots + \phi_p \quad \text{for} \quad j=1, \dots p-1.
\end{align*}

# ADF hypoteserne
Hypoteserne for ADF-testen er de samme som for DF-testen. 
\begin{align*}
\mathcal{H}_0&:  \delta  = 0,\\
\mathcal{H}_1&: |\delta| < 1.
\end{align*}
\textbf{Nulhypotesen} svarer til at $\phi_1 + \phi_2 + \cdots + \phi_p = 1$. Dette svarer til at der haves en enhedsrod, idet
\begin{align*}
    \phi(z) &= ( 1 - \phi_1 z - \phi_2 z^2 - \cdots - \phi_p z^p) \\
    \Downarrow&\\
    \phi(1) &= (1 - \phi_1 \cdot 1 - \phi_2 \cdot 1^2 - \cdots - \phi_p \cdot 1^p)\\
    &= 1 - 1\\
    &= 0
\end{align*}
og dermed vil processen ikke være stationær.

